【裁判字號】    92,再易,121
【裁判日期】    921223
【裁判案由】    給付價金
【裁判全文】
臺灣高等法院民事判決                            九十二年度再易字第一二一號
    再 審原 告  乙○○
    訴訟代理人  蔡鴻斌  律師
    再 審被 告  甲○○
右當事人間請求給付價金事件，再審原告對於中華民國九十二年七月十五日本院九十
二年度再易字第三二號確定判決，提起再審之訴，本院判決如左：
    主      文
再審之訴駁回。
再審訴訟費用由再審原告負擔。
    事      實
甲、再審原告方面：
一、聲明：
  (一)本院九十二年度再易第三二號確定判決（下稱原再審判決）廢棄。
  (二)本院九十一年度上易字第六一三號確定判決（下稱原確定判決）廢棄。
  (三)再審被告在第二項確定判決之上訴駁回。
二、陳述略以：
  (一)原再審判決有民事訴訟法第四百九十六條第一項第一款適用法規顯有錯誤之違法
    ：
    1.再審原告於原再審程序中主張：「木豐建材股份有限公司（下稱木豐公司）為
      股份有限公司，其股份為各股東所有，依公司法第一百五十四條規定，股東對
      公司之責任，以繳清其股份之金額為限，木豐公司為獨立於股東外之別一法人
      ，對公司債務不負責任，遑論負連帶無限之責，又股東所得支配者為其股東權
      ，而非公司之資產，全體股東非公同共有公司之資產。則原確定判決認依協議
      書之約定，兩造間實質上為合夥關係，木豐公司為兩造實質合夥云云，顯然違
      反民法第六百六十七條、第六百六十八條、第六百八十一條及公司法第一百五
      十四條規定。」，性質上乃主張原確定判決有消極不適用前開法規之違法，詎
      原再審判決仍消極不適用前開法規，應認原再審判決仍有適用法規顯有錯誤之
      再審理由。
    2.再審原告於原再審程序中主張：「依原確定判決所認定，兩造依合夥關係投資
      不動產及成立木豐公司，依法各該不動產及木豐股份為兩造合夥財產，為兩造
      公同共有，其登記所有人或股東，與合夥間為信託關係，一旦終止，應返還予
      合夥，惟依協議書甲項『甲乙互易後』，乙項『甲方（即再審被告）投資建材
      公司股權作價新台幣（下同）四千三百五十二萬元轉讓由乙方（即再審原告）
      承受』。顯係以兩造為真正所有權人而非合夥之受託人，原確定判決適用民法
      第六百六十八條確顯有錯誤。」，顯然係指摘原確定判決因消極不適用民法第
      六百六十八條致產生與兩造約定，為所列財產真正所有權人不符之效果，如原
      再審判決適用民法第六百六十八條，其法律效果顯不相同，原再審判決未予適
      用致生錯誤，該判決顯有適用法規顯有錯誤之違法。
    3.按民事訴訟法第二百三十二條第一項規定所稱「顯然錯誤」，係指判決中所表
      示者與法院本來之意思顯然不符者而言，而台灣台北地方法院（下稱台北地院
      ）八十九年度簡上字第四五五號判決誤台北郵局第六支局民國（下同）八十六
      年九月九日（該案起訴前）第八九○號存證信函為八十八年九月九日（該案起
      訴後）存證信函，並謂該訴訟早在八十八年二月十一日即行提起，再審原告（
      即該案被上訴人）無法舉證證明於八十八年九月九日以後已經交還前開本票本
      、印鑑之證據，是知前開於金融機關以再審被告（即該案上訴人）為名義所開
      木豐公司董事長之再審原告執有中，並未交還再審被告，乃無疑問。該判決以
      起訴與存證信函時間先後相關事實而為判斷，顯然該存證信函日期之記載與法
      院本來之意思相符，絕非誤寫誤算之顯然錯誤，故再審被告於該案雖聲請更正
      ，經原法院以其請求更正之內容會影響全案情節及判決本旨，不得逕予裁定更
      正，駁回其更正之聲請，並已確定，原確定判決抄襲或美其名為引用該錯誤判
      決，而於判決書中同樣就存證信函日期與台北地院八十九年度簡上字第四五五
      號事件起訴日期前後之相關事實比較而為判斷，該部分記載當然亦與法院本來
      之意思相符，絕非誤寫誤算之錯誤，不得為更正，詎原再審判決竟謂該記載充
      其量為誤寫之顯然錯誤之問題云云，該判決顯然違反民事訴訟法第二百三十二
      條第一項及最高法院十八年度聲字第三○七號、四十一年台抗字第六六○號判
      例而有適用法規顯有錯誤之違法。
    4.最高法院十九年上字第四三七號、二十八年上字第二一七一號判例，就當事人
      於他案之陳述得否為本案之自認為明確之法律區分，絕非事實認定之問題，再
      審原告遂以原確定判決違反前開判例為由提起再審，詎原再審判決竟將法律適
      用之問題曲解為事實認定，而為不利於再審原告之裁判，亦顯有違反前揭最高
      法院判例之違法。
    5.(1)按依最高法院七十一年度台上字第三五一六號判例所示，民事訴訟法第二百
        八十條第一項之不爭執，係指對他造當事人主張之事實，消極不表示意見，
        同法第二百七十九條第一項則係對他造主張之事實，積極的表示承認，一為
        「消極不作為」，一為「積極作為」，其差異極為明顯，適用法條全然不同
        ，詎原再審判決竟謂「原確定判決以兩造出資以經營共同事業即木豐公司之
        事實與再審原告主張並無不同，為再審原告所不爭執，並無違誤。」云云，
        以再審原告積極之主張（作為）為不爭執（不作為），顯然混淆民事訴訟法
        第二百八十條第一項及第二百七十九條第一項之適用，並違反前揭最高法院
        七十一年台上字第三五一六號判例。
      (2)又原確定判決理由欄三(一)項中敘明：「況被上訴人亦自認曾於木豐公司收
        回允建公司及寶固公司之票據呆帳後，依投資事務協議書之約定，開立其個
        人支票收回款項之半數予上訴人」，顯然係認再審原告曾自認依投資事務協
        議書之約定，開票予再審被告，再審原告遂主張原確定判決有任作主張之違
        法，原再審判決竟謂：「至其支付原因係依協議之約定，抑另與木豐公司之
        法律關係，兩造固有不同主張，惟仍無礙原確定判決就此所為之認定，尚非
        認作主張云云」。既承認再審原告於原確定判決中爭執支付原因為與木豐公
        司之法律關係（即未自認），卻謂無礙原確定判決就此（即協議書之約定而
        支付）所為自認之認定，亦顯然違反最高法院六十年台上字第三○八五號判
        例與法律明文而屬違法。
  (二)原再審判決有民事訴訟法第四百九十七條之再審事由：
    1.台北地院八十九年度簡上字第四五五號判決違法，再審原告已提起上訴，該事
      件九十一年五月二十九日筆錄與事實不符部分，書記官已重新制作筆錄，再審
      原告並再提呈上訴理由續狀，原法院亦出具意見書同意再審原告飛躍上訴最高
      法院，再審原告遂提出該案「上訴狀」及「相關證物」證明該判決違法，詎原
      確定判決未審酌上開證物，仍抄襲該錯誤判決，當然違法。
    2.再審被告於訴訟中多次承認持有或至少得自由使用系爭印鑑章，足證在取款憑
      條及匯款單查覆前後，再審被告均一再主張其曾提款、匯款予再審原告，自得
      證明再審被告持有或至少得自由使用系爭印鑑章，在再審原告強烈質疑並提出
      確切情形下，再審被告旋即翻異前詞，於九十一年五月二十九日庭訊時偽稱各
      該款項名義上雖系再審被告所匯，實質上亦係再審原告去辦云云，其說法與彰
      化銀行查覆資料（匯款名義人為再審原告）並不一致，顯為臨訟彌縫之飾詞，
      原確定判決就再審原告所提之證三號所附再審證二十至二十四號全然未予審酌
      ，致影響判決結果。
    3.台北地院八十八年度北簡字第一八○三號事件八十八年三月十五日筆錄記載與
      事實不符，再審原告於該事件中已多次具狀更正陳述，再審被告均無爭執，原
      確定判決均未審酌，且未敘明其不採之理由，當然違法。
    4.再審原告曾提出八十一年三月五日木豐公司股東會議記錄、連帶保證書及對保
      資料，並請參酌再審被告提出之木豐公司會計師財務簽證報告，各該證物顯然
      影響判決之結果，原確定判決卻未斟酌。
    5.王世正之證言不足採，再審原告曾提出其與再審被告之證言，為比對勾稽，並
      提出統一發票查核清單及欣亞營造有限公司基本資料證明，原確定判決未予斟
      酌。
    6.再審原告所提殷來案匯款單曾有誤植，乃於九十年五月十八日提呈第一審之民
      事綜合辯論意旨狀第七十八、七十九頁檢具相關提款、匯款資料更正，原確定
      判決未依更正證物審理，致影響判決正確性。
    7.以上各點，如經斟酌任一點，均足以動搖判決基礎事實而為全然相反之裁判，
      惟原確定判決顯未予以斟酌，原再審判決顯然亦未實質審查各該影以響於判決
      之重要證物。
  (三)原確定判決既係自合夥財產劃出保留，並認如有賸餘，應返合夥出資，顯然係就
    合夥剩餘財產而為分配，惟原確定判決在再審原告抗辯未自木豐公司取得該公司
    自寶固公司收回之票款二百三十四萬一千六百八十八元（該判決所認之合夥財產
    ），再審被告亦未舉證證明之情形下，竟判命再審原告給付再審被告其半數，即
    一百十七萬零八百四十四元，亦即命再審原告以自有財產給付再審被告，詎原再
    審判決竟謂原確定判決認為木豐公司所收受支票亦為合夥財產一部分，並未認定
    上開支票為合夥人之財產或清算人之財產，顯然未斟酌再審原告所提影響判決結
    果之明確再審事證而為裁判。
  (四)台北地院八十九年度簡上字第四五五號事件與八十八年度簡上字第七二六號事件
    乃不同事件，原再審判決竟謂最高法院九十二年四月二日八十八年度簡上字第七
    二六號裁定係駁回再審原告對八十九年度簡上字第四五五號判決之上訴，而為再
    審原告所提關於台北地院八十九年度簡上字第四五五號判決之書狀及證物縱經斟
    酌，亦不足影響原確定判決基礎之理由，張冠李戴，足證再審判決就再審原告所
    提證物確未斟酌致影響於判決結果。
乙、再審被告方面：
    本件未行言詞辯論，故無再審被告之聲明及陳述可記載。
    理      由
一、再審原告起訴主張：(一)原確定判決認依協議書之約定，兩造間實質上為合夥關係
    ，木豐建材股份有限公司為兩造實質合夥云云，顯然違反民法第六百六十七條、
    第六百六十八條、第六百八十一條及公司法第一百五十四條規定，有消極不適用
    前開法規之違法，詎原再審判決仍消極不適用前開法規；(二)伊於原再審程序中主
    張：「原確定判決依系爭協議書甲項所載『甲乙互易後』，乙項『甲方（即再審
    被告）投資建材公司股權作價四千三百五十二萬元轉讓由乙方（即再審原告）承
    受』。顯係以兩造為真正所有權人而非合夥之受託人，原確定判決適用民法第六
    百六十八條確顯有錯誤」，顯係指摘原確定判決因消極不適用民法第六百六十八
    條致產生與兩造約定，為所列財產真正所有權人不符之效果，如原再審判決適用
    民法第六百六十八條，其法律效果顯不相同，原再審判決未予適用顯有適用法規
    顯有錯誤之違法；(三)原確定判決抄襲或美其名為引用台北地院八十九年度簡上字
    第四五五號錯誤判決，而於判決書中同樣就存證信函日期與該事件起訴日期前後
    之相關事實比較而為判斷，該部分記載當然亦與法院本來之意思相符，絕非誤寫
    誤算之錯誤，不得為更正，詎原再審判決竟謂該記載充其量為誤寫之顯然錯誤之
    問題云云，該判決顯然違反民事訴訟法第二百三十二條第一項及最高法院十八年
    度聲字第三○七號、四十一年台抗字第六六○號判例；(四)原再審判決將法律適用
    之問題曲解為事實認定，而為不利於再審原告之裁判，顯違反最高法院十九年上
    字第四三七號、二十八年上字第二一七一號判例；(五)原再審判決謂「原確定判決
    以兩造出資以經營共同事業即木豐公司之事實與再審原告主張並無不同，為再審
    原告所不爭執，並無違誤。」云云，以再審原告積極之主張（作為）為不爭執（
    不作為），顯然混淆民事訴訟法第二百八十條第一項及第二百七十九條第一項之
    適用，並違反最高法院七十一年台上字第三五一六號判例；另原確定判決理由謂
    ：「況被上訴人亦自認曾於木豐公司收回允建公司及寶固公司之票據呆帳後，依
    投資事務協議書之約定，開立其個人支票收回款項之半數予上訴人」，顯然係認
    再審原告曾自認依投資事務協議書之約定，開票予再審被告，再審原告遂主張原
    確定判決有任作主張之違法，原再審判決既承認再審原告於原確定判決中爭執支
    付原因為與木豐公司之法律關係（即未自認），卻謂無礙原確定判決就此（即協
    議書之約定而支付）所為自認之認定，亦顯然違反最高法院六十年台上字第三○
    八五號判例；(六)原確定判決及原再審判決就伊所提之諸多重要證物漏未斟酌，致
    影響判決結果。爰依民事訴訟法第四百九十六條第一項第一款、第四百九十七條
    規定，提起本件再審之訴，請求將本院九十一年度上易字第六一三號、九十二年
    度再易第三二號確定判決廢棄改判等語。
二、按再審之訴顯無再審理由者，得不經言詞辯論，以判決駁回之，民事訴訟法第五
    百零二條第二項定有明文。
三、次按民事訴訟法第四百九十六條第一項第一款所謂適用法規顯有錯誤，應以確定
    判決違背法規或現存判例解釋者為限，若在學說上諸說併存尚無法規判解可據者
    ，不得指為用法錯誤（最高法院五十七年台上字第一○九一號判例參照）。復按
    適用法規顯有錯誤，不包括漏未斟酌證據及認定事實錯誤之情形在內（最高法院
    六十三年台上字第八八○號判例參照）。又民事訴訟法第四百九十六條第一項第
    一款所謂適用法規顯有錯誤，係指確定判決就事實審法院所確定之事實，而為法
    律上之判斷，有適用法規顯有錯誤之情形，其內容固應包括消極的不適用法規及
    積極適用法規錯誤兩種情形在內，惟事實審法院認定事實錯誤、調查證據欠周或
    判決理由不備之問題，當事人雖得於判決確定前，據為提起上訴之理由，究與適
    用法規顯有錯誤之情形有間，不得據以提起再審之訴（最高法院八十年台再字第
    六四號判決參照）。
  (一)再審原告主張：伊於原再審程序中主張「木豐公司為股份有限公司，其股份為各
    股東所有，依公司法第一百五十四條規定，股東對公司之責任，以繳清其股份之
    金額為限，木豐公司為獨立於股東外之別一法人，對公司債務不負責任，遑論負
    連帶無限之責，又股東所得支配者為其股東權，而非公司之資產，全體股東非公
    同共有公司之資產。則原確定判決認依協議書之約定，兩造間實質上為合夥關係
    ，木豐公司為兩造實質合夥云云，顯然違反民法第六百六十七條、第六百六十八
    條、第六百八十一條及公司法第一百五十四條規定。」，性質上乃主張原確定判
    決有消極不適用前開法規之違法，詎原再審判決仍消極不適用前開法規，應認原
    再審判決仍有適用法規顯有錯誤之再審理由。惟查，原確定判決理由欄三載明：
    「經查：上訴人（即再審被告）主張兩造合作十餘年，且互約出資以經營共同事
    業即木豐公司，上訴人擔任木豐公司總經理，被上訴人（即再審原告）則擔任董
    事長一職，八十六年間兩造因故難再繼續合作投資，遂協商終止合作投資及股權
    轉讓事宜等，並於八十六年十月十七日簽訂投資事務協議書，及寶固公司分別於
    八十六年十一月十日、八十七年一月十日簽發之二張系爭票據（金額總計：二百
    三十四萬一千六百八十八元），已均由被上訴人代表木豐公司提示兌現等情，業
    據其提出投資事務協議書、公司變更登記事項卡等件為證，復為被上訴人所不爭
    執，堪信為真實」，原確定判決認定兩造間成立合夥，經營共同事業木豐公司，
    係憑上開協議書、公司變更登記事項卡，再審原告之不爭執等證據，因而原再審
    判決認縱依上開協議書內容所載及前揭證據，尚不足以認定兩造間成立木豐公司
    經營合夥事業，乃認定事實錯誤，即非適用法規顯有錯誤之範圍，此屬事實審法
    院認定事實之職權，無適用法規顯有錯誤之可言，依首開說明，再審原告自不得
    據為再審事由。
  (二)再審原告又主張：伊於原再審程序中主張「原確定判決依系爭協議書甲項所載『
    甲乙互易後』，乙項『甲方（即再審被告）投資建材公司股權作價四千三百五十
    二萬元轉讓由乙方（即再審原告）承受』。顯係以兩造為真正所有權人而非合夥
    之受託人，原確定判決適用民法第六百六十八條確顯有錯誤」，顯係指摘原確定
    判決因消極不適用民法第六百六十八條致產生與兩造約定，為所列財產真正所有
    權人不符之效果，如原再審判決適用民法第六百六十八條，其法律效果顯不相同
    ，原再審判決未予適用有適用法規顯有錯誤之違法云云。惟原確定判決既認定兩
    造成立合夥關係共同經營，並於判決理由欄(三)(一)項下敘明：按稱合夥者，謂二
    人以上互約出資以經營共同事業之契約；合夥因左列事項之一而解散；二、合夥
    人全體同意解散者；合夥解散後，其清算由合夥人全體或由其所選任之清算人為
    之；合夥財產，應先清償合夥之債務。其債務未至清償期，或在訴訟中者，應將
    其清償所必需之數額，由合夥財產中劃出保留之。依前項清償債務，或劃出必需
    之數額後，其賸餘財產應返還各合夥人金錢或其他財產權之出資。金錢以外財產
    權之出資，應以出資時之價額返還之。為清償債務及返還合夥人之出資，應於必
    要限度內，將合夥財產變為金錢；合夥財產，於清償合夥債務及返還各合夥人出
    資後，尚有賸餘者，按各合夥人應受分配利益之成數分配之，民法第六百六十七
    條第一項、第六百九十二條第二款、第六百九十四條第一項、第六百九十七條、
    第六百九十九條分別定有明文。是合夥財產在清算以前固不得由合夥人按其成數
    請求分析，但清算人之職務除了結現在事務、收取債權、清償債務外，並包含就
    賸餘財產返還出資及分配利益在內，故合夥財產如依民法第六百九十七條第一項
    清償債務或劃出必需數額後，尚有賸餘，即應返還各合夥人之出資，如仍有賸餘
    即應按各合夥人應受分配利益之成數分配之。．．．．．嗣兩造協商終止合作
    投資及股權轉讓事宜．．．．．．．依上開協議，兩造各享有二分之一合夥事
    業之權利義務，且同意解散系爭木豐公司之合夥關係，由兩造擔任清算人，並為
    合夥關係之總清算（包括動產、不動產及股權轉讓之清算），．．．．故合夥人
    中之一人，在清算人將合夥財產清償合夥債務，或劃出清償所必需之數額後，即
    得向清算人請求返還出資及分配利益。」，並未認定合夥解散前，可以合夥財產
    所有權人地位處分財產，而係以兩造合夥解散後，各任清算人藉為合夥財產之總
    清算，並在清算人將合夥財產清償合夥債務，或劃出清償所必需之數額後，即得
    向清算人請求返還出資及分配利益，因而原再審判決認原確定判決尚未悖於民法
    第六百六十八條之規定，亦無消極不適用民法第六百六十八條之情。
  (三)再審原告復主張：原確定判決抄襲或美其名為引用台北地院八十九年度簡上字第
    四五五號錯誤判決，而於判決書中同樣就存證信函日期與該事件起訴日期前後之
    相關事實比較而為判斷，該部分記載當然亦與法院本來之意思相符，絕非誤寫誤
    算之錯誤，不得為更正，詎原再審判決竟謂該記載充其量為誤寫之顯然錯誤之問
    題云云，該判決顯然違反民事訴訟法第二百三十二條第一項及最高法院十八年度
    聲字第三○七號、四十一年台抗字第六六○號判例等語。惟原再審判決理由欄四
    (一)載明：「再審被告於前程序第一審所提之證物九為台北郵局第六支局八十六年
    九月九日第八九○號存證信函，再者原審八十八年簡上字第七二六號事件係給付
    票款；又原審八十九年度簡上字第四五五號確認本票債權不存在事件中曾傳訊證
    人陳淑靜、許寶淑、褚子正、林志煌四人，故於判決理由欄內載明上開四位證人
    證言參照證人許正信陳述之虛實，此有前程序第一審判決第二一頁所列證物九、
    原審八十八年度簡上字第七二號民事判決（本院卷第二○一頁、第二○二頁）、
    原審八十九年度簡上字第四五五號民事判決（本院卷第八三頁至第一一八頁）在
    卷可考，並為再審被告所不爭執（本院卷第三四一頁），信屬實在。惟判決如有
    誤寫誤算或其他類此之顯然錯誤者，法院得隨時或依聲請以裁定更正之，為民事
    訴訟法第二百三十二條第一項前段所明文規定。查原確定判決記載上開存證信函
    為八十八年查原確定判決記載上開存證信函為八十八年九月九日台北郵局第六支
    局第八九○號存證信函（該判決書第十七頁倒數第三行）；敘明台灣台北地方法
    院八十八年度簡上字第七二號為確認本票債權不存在事件；理由欄三(二)(2)項下
    祇引證人陳淑靜、許寶淑證言（原確定判決第十五頁、第十六頁），而於(6)項下
    （前揭判決第二○頁）說明：『．．．．又與前揭證人陳淑靜、許寶淑、褚子正
    、林志煌所述．．．等語扞格．．．』，此與上述證物比對以觀，原確定判決上
    開記載，敘述充其量為誤寫之顯然錯誤，為更正錯誤之問題，實與適用法規顯有
    錯誤無涉。」，係本於職權依其法律上之見解，所為認定，其認定並未違反民事
    訴訟法第二百三十二條第一項及最高法院十八年度聲字第三○七號、四十一年台
    抗字第六六○號判例，尚無再審原告所稱適用法規顯有錯誤之情形。
  (四)再審原告再主張：原再審判決將法律適用之問題曲解為事實認定，而為不利於再
    審原告之裁判，顯違反最高法院十九年上字第四三七號、二十八年上字第二一七
    一號判例等語。然查，原確定判決對於再審原告於台北地院八十九年度簡上字第
    四五五號事件中所為不利於己之陳述，乃依卷存證據予以採酌及取捨，而自認之
    標的為事實，並非法律，原確定判決綜合參酌上開證據，認再審原告前揭陳述，
    應視同自認，縱認定有誤，僅為認定事實有誤，要非適用法律之違法。又原確定
    判決理由欄三(二)項下綜合證人王百川、陳淑靜、許寶淑、王世正及誠泰銀行八
    十九年六月十五日誠泰銀門字第三六號函及00000000000帳號往來資
    料、台北古亭郵局第五○五號存證信函、台北郵局第六支局第八九○號存證信函
    等證據，據為再審原告於該事件中所為之抗辯不足採信之認定，除上開認屬自認
    外，尚參酌前揭各項證據，斟酌全辯論意旨，適為有利於再審被告之論斷，既無
    認作主張，亦無違反上述二判例之適用法規顯有錯誤情形。因而原再審判決認原
    確定判決並無違反上開二判例之適用法規顯有錯誤之可言，核無適用法規錯誤之
    情形。
  (五)再審原告又主張：原再審判決謂「原確定判決以兩造出資以經營共同事業即木豐
    公司之事實與再審原告主張並無不同，為再審原告所不爭執，並無違誤。」云云
    ，以再審原告積極之主張（作為）為不爭執（不作為），顯然混淆民事訴訟法第
    二百八十條第一項及第二百七十九條第一項之適用，並違反最高法院七十一年台
    上字第三五一六號判例；另原確定判決理由謂：「況被上訴人亦自認曾於木豐公
    司收回允建公司及寶固公司之票據呆帳後，依投資事務協議書之約定，開立其個
    人支票收回款項之半數予上訴人」，顯然係認再審原告曾自認依投資事務協議書
    之約定，開票予再審被告，再審原告遂主張原確定判決有任作主張之違法，原再
    審判決既承認再審原告於原確定判決中爭執支付原因為與木豐公司之法律關係（
    即未自認），卻謂無礙原確定判決就此（即協議書之約定而支付）所為自認之認
    定，亦顯然違反最高法院六十年台上字第三○八五號判例等語。惟查再審原告主
    張兩造合作十餘年，因其資力佳，故投資時多由再審原告出資墊付兩造之投資成
    本，而與其他友人共同投資買受不動產，並約明出資比例，俟未來投資實現，自
    投資案分配兩造應得款項中扣還原始投資成本予再審原告後，始由雙方分攤利潤
    及損失，再審原告任木豐公司董事長，再審被告任木豐公司總經理云云。原確定
    判決依再審原告上開主張，佐以前揭協議書、公司變更登記事項卡，認兩造出資
    以經營共同事業即木豐公司之事實與再審原告上開主張並無不同，以之為再審原
    告所不爭執，尚無違誤，因而原再審判決認兩造就出資以經營共同事業即木豐公
    司之主張相同，與再審原告不爭執無異，認原確定判決並無認作主張情事，並無
    違反民事訴訟法第二百八十條第一項、第二百七十九條第一項及最高法院七十一
    年台上字第三五一六號判例之規定。惟查，再審原告於前程序第二審九十二年一
    月八日言詞辯論時（即原確定判決言詞辯論時），經審判長問以：「上訴人（即
    再審被告）主張協議書訂立後曾經在八十六年十月二十三日、十月二十七日兌現
    了允建、寶固二家公司所開的支票，並將其中的半數簽發支票給上訴人兌現，被
    上訴人（即再審原告）就此有無爭執？」，再審原告訴訟代理人答以：「我們是
    有以被上訴人名義支票付款，但此部分係被上訴人另外與木豐公司之法律關係」
    ，此有上開言詞辯論筆錄在卷（見原再審判決卷第七九頁、第八○頁）可考，並
    經原再審判決調閱前開案卷屬實，原確定判決即於理由欄三(一)項下敘明：「況
    被上訴人亦自認曾於木豐公司收回允建公司及寶固公司之票據呆帳後，依投資事
    務協議書之約定，開立其個人支票收回款項之半數予上訴人」，原再審判決認依
    再審原告於前揭言詞辯論之陳述，再審原告對於曾就合夥事業即木豐公司所收客
    戶支票中一半額數，由再審原告另開立自己支票予再審被告供兌領一節為自認，
    至其支付原因係依協議之約定，抑另與木豐公司之法律關係，兩造固有不同主張
    ，惟仍無礙原確定判決就此所為自認之認定，尚非認作主張，並無再審原告所指
    違反最高法院六十年台上字第三○八五號判例之情形。
四、末按民事訴訟法第四百九十七條所謂足以影響於判決之重要證物漏未斟酌，係指
    足以影響判決基礎之重要證物，雖在前訴訟程序中業已提出，然未經確定判決加
    以斟酌者而言，或則忽視當事人聲明證據不予調查，或則就依聲請或依職權調查
    之證據未為判斷，均不失為漏未斟酌，且以該證物足以動搖原確定判決基礎為限
    ，若縱經斟酌亦不足影響判決基礎之意見，即與漏未斟酌有間，不得據為本條所
    定之再審理由。經查：
  (一)再審原告主張：原確定判決及原再審判決就伊所提之諸多重要證物漏未斟酌，致
    影響判決結果，稽之再審原告所舉重要證物漏未斟酌者有：(1)再審原告所提對台
    北地院八十九年度簡上字第四五五號上訴狀及相關證物(2)再審被告於九十年十一
    月二十一日提出本院八十九年度上字第八四○號事件民事調查證據聲請狀節本、
    九十一年一月九日民事上訴理由(十)狀、九十一年一月十日庭訊筆錄(3)彰化銀行中
    正分行查覆之取款憑條及匯款單(4)再審被告九十一年四月二十三日提呈台北地院
    八十九年度簡上字第四五五號事件民事再開準備程序聲請暨辯論意旨狀(5)台北地
    院八十八年度北簡字第一八○三號事件八十八年三月十五日筆錄記載與事實不符
    ，再審原告於該事件中已多次具狀更正之陳述(6)再審原告提出八十一年三月五日
    木豐公司股東會議記錄、連帶保證書及對保資料，及再審被告提出之木豐公司會
    計師財務簽證報告(7)再審原告提出之王世正與再審被告之證言，為比對勾稽，統
    一發票查核清單及欣亞營造有限公司基本資料證明(8)再審原告所提殷來案匯款單
    曾有誤植，乃於九十年五月十八日提呈第一審之民事綜合辯論意旨狀第七十八、
    七十九頁檢具相關提款、匯款資料更正，此有再審原告所提再證十七至再證三十
    三在卷足憑。
  (二)惟查再審原告所提再證十七至再證三十三所示證物，業經原確定判決程序第一審
    判決事實欄證據項一一列入並予斟酌，再審原告於原確定判決所補提之證物，原
    確定判決於事實欄乙被上訴人方面三證據項下亦予補列，原確定判決於斟酌再審
    原告所提上述證據後，並於判決理由欄五記載：「本件事證已臻明確，兩造其餘
    攻防及舉證經本院審酌後，均與本件判決結果不生影響，爰不予論列批駁」，足
    見再審原告所提上述證據，尚非未經斟酌，乃原確定判決審酌後，認無礙於該判
    決結果，致不予採酌而未詳敘而已，因而原再審判決認再審原告所述核與民事訴
    訟法第四百九十七條所謂重要證物漏未審酌有間，並無違誤。
  (三)再審原告所提上開證物，無非對於台北地院八十九年度簡上字第四五五號判決經
    核准後飛躍提起第三審上訴所具有利於己之書狀或證物，惟原確定判決固以大篇
    幅引用前揭判決論述之理由，惟仍參酌其他有關證據，而為不利於再審原告之論
    斷，依原確定判決理由內容，縱不採酌台北地院八十九年簡上字第四五五號判決
    部分理由，亦不足以影響其判決基礎，揆諸上開說明，原確定判決及原再審判決
    並不具民事訴訟法第四百九十七條所謂重要證物漏未審酌之再審事由。
五、再審原告復主張：原確定判決既係自合夥財產劃出保留，並認如有賸餘，應返合
    夥出資，顯然係就合夥剩餘財產而為分配，惟原確定判決在再審原告抗辯未自木
    豐公司取得該公司自寶固公司收回之票款二百三十四萬一千六百八十八元（該判
    決所認之合夥財產），再審被告亦未舉證證明之情形下，竟判命再審原告給付再
    審被告其半數，亦即命再審原告以自有財產給付再審被告，詎原再審判決竟謂原
    確定判決認為木豐公司所收受支票亦為合夥財產一部分，並未認定上開支票為合
    夥人之財產或清算人之財產，顯然未斟酌再審原告所提影響判決結果之明確事證
    而為裁判。惟查原確定判決理由欄三(一)載明：「．．．．又兩造簽訂之投資事
    務協議書確為兩造間合夥關係之總清算，依清算之協議書上，即已就合夥之相關
    事業，如不動產、建材公司等，均逐項一一臚列收入支出等明細後，經兩造審閱
    確認無誤後簽名用印，如非兩造間合夥關係之總清算，兩造間何以無其他約定，
    而逕依投資事務協議書為合夥事務之不動產處理、股權買賣？縱投資事務協議書
    或有未盡周詳抑或遺漏錯誤，兩造亦已預見此種問題，而事先於投資事務協議書
    『丁、本協議書自即日起生效力，如遇有疑義，甲乙雙方同意本諸誠意協商解決
    之』，及投資事務協議書附件二『十、如有未盡詳細疑義事項，本於雙方共同負
    擔原則，協議解決之』為另行協議之約定。再被上訴人依投資事務協議書之約定
    ，本契約自由原則即受其自行簽訂上開約定之拘束，當木豐公司收回二張系爭票
    據之款項時，即照上訴人應受分配利益之成數（即二分之一），履行其應將系爭
    票據款項之二分之一給付與上訴人之個人義務，而與木豐公司是否將該款項交付
    被上訴人無關。．．．．」，因而原再審判決認原確定判決無非認定該協議書為
    兩造間合夥關係之總清算，木豐公司為合夥財產一部分，以木豐公司名義所收受
    支票亦為合夥財產一部分，並未認定上開支票為合夥人之財產或清算人之財產，
    縱原確定判決依既存卷證所為上開認定，有所錯誤，或調查證據有欠周詳，亦非
    違反民法第六百九十九條規定及最高法院十八年上字第一七八五號判例意旨，顯
    見原確定判決及原再審判決已審酌再審原告前述之主張及事證，並無漏未斟酌之
    情形。
六、綜上所述，原確定判決及原再審判決並無再審原告主張之適用法規顯有錯誤、及
    不得上訴於第三審法院之事件，其經第二審確定之判決，就足影響於判決之重要
    證物，漏未斟酌之情形，再審原告提起再審之訴，為顯無再審理由，爰不經言詞
    辯論，逕以判決駁回之。
據上論結，本件再審之訴為無理由，爰判決如主文。
中      華      民      國    九十二    年     十二     月    二十三    日
                                民事第十庭
                                    審判長法  官  林  敬  修
                                          法  官  藍  文  祥
                                          法  官  黃  騰  耀
正本係照原本作成。
不得上訴。
中      華      民      國    九十二    年     十二     月    二十四    日
                                          書記官  吳  碧  玲


司法院資訊處製作；財團法人民間司法改革基金會備份。
